ACORDAO-COMPLETO-2423705

ACÓRDÃO 10195/2020 ATA 33/2020 - SEGUNDA CÂMARA

VISTOS, relatados e discutidos estes autos referentes à Tomada de Contas Especial instaurada pelo Fundo Nacional de Saúde em face de irregularidades nas despesas realizadas com recursos do Sistema Único de Saúde repassados ao município de Rio Largo - AL nos exercícios de 2015 e 2016;
		ACORDAM os Ministros do Tribunal de Contas da União, reunidos em Sessão da 2ª Câmara, ante as razões expostas pelo relator, em:
		9.1. com fundamento nos arts. 1º, inciso I, 16, inciso III, alíneas "b" e "c", e § 2º da Lei 8.443/1992, c/c os arts. 19 e 23, inciso III, da mesma Lei, e com arts. 1º, inciso I, 209, incisos II e III, e § 5º, 210 e 214, inciso III, do Regimento Interno/TCU, julgar irregulares as contas das Sras. Katia Born Ribeiro (164.391.80444) e Tereza Cristina Cesar do Monte (XXX.525.954-XX) , e condená-las ao pagamento das quantias a seguir especificadas, com a fixação do prazo de 15 (quinze) dias, a contar das notificações, para que comprovem, perante o Tribunal (art. 214, inciso III, alínea "a", do Regimento Interno/TCU) , o recolhimento das dívidas aos cofres do Fundo Nacional de Saúde, atualizadas monetariamente e acrescidas dos juros de mora, calculados a partir das datas discriminadas, até a data dos recolhimentos, na forma prevista na legislação em vigor, abatendo-se, na oportunidade, os valores já ressarcidos.
	9.1.1) débitos de responsabilidade da Sra. Katia Born Ribeiro:
	DATA
	VALOR ORIGINAL (R$) 

	27/07/2015
	4.693,10

	11/08/2015
	2.771,00

	08/09/2015
	1.992,10

	14/09/2015
	4.693,10

	19/10/2015
	2.693,10

	22/10/2015
	2.000,00

	17/11/2015
	4.693,10

	21/12/2015
	771,00

	9.1.2. débitos de responsabilidade da Sra. Tereza Cristina Cesar do Monte:
	DATA 
	VALOR ORIGINAL (R$) 

	05/02/2016
	4.693,10

	08/03/2016
	8.615,20

	12/04/2016
	1.542,00

	14/04/2016
	7.844,20

	9.2. aplicar às Sras. Katia Born Ribeiro e Tereza Cristina Cesar do Monte, individualmente, a multa prevista no art. 57 da Lei 8.443/1992, c/c o art. 267 do Regimento Interno/TCU, no valor de R$ 5.000,00 (cinco mil reais) , fixando-lhes o prazo de 15 (quinze) dias, a contar das notificações, para que comprovem, perante o Tribunal (art. 214, inciso III, alínea "a", do Regimento Interno/TCU) , o recolhimento das dívidas aos cofres do Tesouro Nacional, atualizadas monetariamente desde a data do presente acórdão até a dos efetivos recolhimentos, se forem pagas após o vencimento, na forma da legislação em vigor;
	9.3. autorizar, desde logo, nos termos do art. 28, inciso II, da Lei 8.443/1992, a cobrança judicial das dívidas, caso não atendidas as notificações;
		9.4. autorizar o pagamento parcelado das dívidas, caso solicitado, em até 36 (trinta e seis) parcelas mensais e consecutivas, nos termos do art. 26 da Lei 8.443/1992, c/c o art. 217 do Regimento Interno/TCU, fixando o vencimento da primeira parcela em quinze dias, a contar do recebimento da notificação do acórdão, e o das demais a cada trinta dias, devendo incidir sobre cada parcela os respectivos encargos, na forma prevista na legislação em vigor;
		9.5. alertar as responsáveis de que a falta de comprovação do recolhimento de qualquer parcela importará no vencimento antecipado do saldo devedor, nos termos do § 2º do art. 217 do Regimento Interno/TCU;
	9.6. remeter cópia da presente deliberação à Procuradoria Regional da República no Estado de Alagoas, para as providências cabíveis, nos termos do § 7º do art. 209 do Regimento Interno/TCU;
		9.7. dar ciência da presente deliberação às responsáveis à Fundação Nacional de Saúde.

Tomada de Contas Especial instaurada pelo(a) FUNDO NACIONAL DE SAÚDE - MS em razão de não comprovação da regular aplicação dos recursos repassados pela União ao município de Rio Largo/AL, para atendimento à Assistência Farmacêutica/Farmácia Popular/Programa Farmácia Popular do Brasil (nº da TCE no sistema: 160/2018).

Segunda Câmara

Município de Rio Largo - AL.

3. Interessados/Responsáveis:
3.1. Interessado: Fundo Nacional de Saúde - MS (00.530.493/0001-71).
3.2. Responsáveis: Katia Born Ribeiro (XXX.391.804-XX); Tereza Cristina Cesar do Monte (XXX.525.954-XX), ex-secretárias municipais de saúde.

13.1. Ministros presentes: Ana Arraes (Presidente), Augusto Nardes, Aroldo Cedraz (Relator) e Raimundo Carreiro.
13.2. Ministros-Substitutos presentes: Marcos Bemquerer Costa e André Luís de Carvalho.

AROLDO CEDRAZ

Adoto como Relatório a bem lançada instrução de mérito do auditor responsável pelo exame do processo no âmbito da Secretaria de Controle Externo de Tomada de Contas Especial (peça 34) , cuja proposta de encaminhamento contou com a anuência do escalão dirigente da referida unidade técnica especializada (peças 35/36) , bem como do representante do Ministério Público de Contas (peça 37) :
"INTRODUÇÃO
Cuidam os autos de tomada de contas especial instaurada pelo Fundo Nacional de Saúde (FNS) em desfavor das Sras. Katia Born Ribeiro (XXX.391.804-XX) , na condição de secretária de saúde do município de Rio Largo/AL no período de 1º/12/2014 até 23/12/2015 (peça 3, p. 1-2) , e Tereza Cristina Cesar do Monte (XXX.525.954-XX) , na condição de secretária de saúde daquela municipalidade no período de 23/12/2015 até 18/11/2016 (peça 3, p. 3, peça 14, p. 3, e peça 17, p. 1) , em razão da impugnação parcial das despesas realizadas com os recursos do Sistema Único de Saúde (SUS) repassados, fundo a fundo, ao município de Rio Largo/AL nos exercícios de 2015 e 2016, conforme constatado por auditoria promovida pelo Departamento Nacional de Auditoria do SUS (Denasus) junto ao ente recebedor.
HISTÓRICO 
2.	O processo originou-se das constatações contidas no Relatório de Auditoria nº 16719 (peças 14 e 15) do Departamento Nacional de Auditoria do SUS (Denasus) , decorrente de fiscalização realizada no município de Rio Largo/AL em julho de 2016, com o objetivo de verificar a qualidade do atendimento prestado aos usuários do SUS naquele ente. 
3.	A auditoria abrangeu o período de julho de 2015 até abril de 2016 e constatou dano ao erário no valor histórico de R$ 566.374,54 (peça 14, p. 3, e peça 15, p. 17) , devido às seguintes irregularidades: 
a) 	desvio de finalidade com recursos do Programa Nacional de Melhoria do Acesso e da Qualidade da Atenção Básica (PMAQ-AB) , no valor histórico de R$ 408.500,00, utilizados para o pagamento de folha de pessoal da Atenção Básica, de aluguéis de imóveis e de contas de energia, água e esgoto (constatação 448273; peça 14, p. 46, e peça 15, p. 1-2) . Tal valor deveria restituir o Fundo Municipal de Saúde (FMS) de Rio Largo/AL;
b) 	pagamentos de aluguel de dois imóveis, no valor histórico de R$ 47.001,00 e com recursos do Bloco de Atenção Básica, sem que houvesse a contraprestação de serviços na área da saúde. Durante o período de julho/2015 até abril/2016, a secretaria municipal de saúde pagou pela locação de estabelecimentos destinados ao funcionamento das Unidades Básicas de Saúde (UBS) José Aragão I e II, contudo a primeira unidade nunca entrou em atividade e a segunda foi desativada a partir de abril/2015, pois os serviços que seriam prestados por ambas passaram a funcionar em uma uma terceira UBS (constatação 447567; peça 15, p. 2-4) . Esse montante seria devido ao Fundo Nacional de Saúde (FNS) ;	 
c) 	não houve apresentação dos processos referentes a parte das despesas realizadas pelo município no valor de R$ 110.873,54, durante o período de julho/2015 até abril/2016, com recursos da Assistência Farmacêutica Básica, o que inviabilizou a comprovação da correta utilização desses recursos (constatação 450763; peça 15, p. 4-6) . Desse valor, R$ 50,70 deveriam ser ressarcidos ao FMS e R$ 110.822,84 ao FNS.
4.	O detalhamento do débito realizado pelo Denasus consta da peça 15, p. 8-17.
5.	Cabe destacar que o Relatório Completo do Tomador de Contas nº 22/2018 (peça 17) , acompanhando parcialmente o entendimento do Denasus, caracterizou a responsabilidade das Sras. Katia Born Ribeiro, na condição de secretária de saúde do município de Rio Largo/AL no período de 1º/12/2014 até 23/12/2015, e Tereza Cristina Cesar do Monte, na condição de secretária de saúde daquela municipalidade no período de 23/12/2015 até 18/11/2016 (peça 3, p. 3, peça 14, p. 3, e peça 17, p. 1) , somente quanto ao débito histórico de R$ 157.823,84 referente ao montante devido ao FNS (referenciado nos itens "b" e "c" retro) , conforme observa-se à peça 17, p. 2-4.
6.	Apesar de o relatório do tomador de contas não registrar o motivo da não imputação de responsabilidades pelo dano ao erário de R$ 408.500,00, considera-se essa decisão correta, conforme será explicado adiante (parágrafo 15) .
7.	Ao dar prosseguimento ao processo, o Relatório de Auditoria nº 979/2018 do Controle Interno (peça 18) retratou as questões relatadas no Relatório de Tomada de Contas Especial.
8.	Diante disso, a Secretaria de Controle Interno certificou a irregularidade das contas (peça 19) , acompanhado do parecer do dirigente do órgão de controle interno (peça 20) , tendo o Ministro de Estado da Saúde à época, Sr. Gilberto Occhi, registrado o conhecimento das conclusões daquele órgão de controle interno (peça 21) . A responsabilização foi devidamente inscrita no Siafi (peça 10) .
9.	A presente tomada de contas especial foi autuada no TCU em 28/10/2018, dando início à fase externa da TCE.
Fase Externa
10.	Em primeira instrução (peça 22) , concluiu-se que não houve o transcurso de mais de dez anos desde o fato gerador sem que tenha havido a notificação dos responsáveis pela autoridade administrativa federal competente (art. 6º, inciso II c/c art. 19 da IN/TCU 71/2012, modificada pela IN/TCU 76/2016) , uma vez que os recursos transferidos e as despesas impugnadas referem-se aos exercícios de 2015 e 2016, e as responsáveis foram notificadas sobre as irregularidades pela autoridade administrativa competente em 2016 e 2017, conforme descrito no Relatório Completo do Tomador de Contas nº 22/2018 (peça 17, p. 4-5) .
11.	Também constatou-se que o valor atualizado do débito apurado (sem juros) em 1º/1/2017 era superior a R$ 100.000,00, na forma estabelecida pelos arts. 6º, inciso I, e 19 da IN/TCU 71/2012, modificada pela IN/TCU 76/2016 (peça 22, p. 3, § 14) . 
12.	Ademais, foi encontrado outro processo de TCE (em estado "Aberto") no qual a Sra. Tereza Cristina Cesar do Monte consta como responsável: TC Processo 010.939/20180 (peça 22, p. 3, § 11) . Esse processo, também de relatoria do Ministro Aroldo Cedraz, visa apurar indícios de ocorrência de fraudes relacionada à possível superfaturamento em aquisições de medicamentos e materiais correlatos pela secretaria municipal de saúde de Rio Largo/AL junto à empresa DM - Distribuidora de Medicamentos e Equipamentos Hospitalares Ltda. - EPP (CNPJ: 20.908.157/0001-27) .
13.	Retornando à TCE em tela, cumpre relembrar que os auditores do Denasus, o tomador de contas especial e o órgão de controle interno imputaram a responsabilidade pelo dano ao erário às ex-secretárias de saúde do município de Rio Largo/AL: Sras. Katia Born Ribeiro e Tereza Cristina Cesar do Monte. 
14.	Contudo, houve discordância quanto o valor do dano apurado. A equipe de auditoria do Denasus entendeu que teria ocorrido o desvio de finalidade com recursos do Programa Nacional de Melhoria do Acesso e da Qualidade da Atenção Básica (PMAQ-AB) no valor histórico de R$ 408.500,00. O tomador de contas especial do FNS, por sua vez, considerou que restou caracterizada a ocorrência de dano no valor total de R$ 157.823,84, decorrente de outros indícios de irregularidades apontados no relatório de auditoria.
15.	Em instrução preliminar, concordou-se com a decisão do tomador de contas especial, pois os registros constantes do relatório não caracterizavam devidamente a ocorrência de desvio de finalidade com recursos do PMAQ-AB (peça 22, p. 3-4, §§ 13-21) . Por outro lado, foi proposto a citação das Sras. Katia Born Ribeiro e Tereza Cristina Cesar do Monte, na condição de secretárias de saúde à época, em face da ocorrência de prejuízo ao erário no valor de R$ 157.823,84 (peça 22, p. 7-10) .
16.	Essa proposição foi acolhida pelo corpo diretivo da unidade técnica (peças 23 e 24) , tendo o secretário da Secex-TCE se pronunciado em 20/2/2019 pela citação das ex-secretárias de saúde do município de Rio Largo/AL.
17.	Ato contínuo, após serem comunicadas, elas apresentaram as suas alegações de defesa, conforme tabela abaixo:
	Responsável
	Comunicação e Aviso de Recebimento (AR) 
	Pedido de prorrogação de prazo
	Alegações de defesa

	Sra. Tereza Cristina Cesar do Monte, ex-secretária de saúde (Ofício 0756/2019-TCU/Secex-TCE, de 21/2/2019; peça 26) 
	Recebido em 6/3/2019 (peça 28) 
	Apresentado em 27/3/2019 (peça 30) 
	Apresentadas em 23/4/2019 (peça 32) 

	Sra. Katia Born Ribeiro, ex-secretária de saúde (Ofício 0755/2019-TCU/Secex-TCE, de 21/2/2019; peça 27) 
	Recebido em 7/3/2019 (peça 29) 
	Apresentado em 27/3/2019 (peça 30) 
	Apresentadas em 23/4/2019 (peça 32) e complementadas em 7/5/2019 (peça 33) 

Tabela 1 - Comunicações das responsáveis.
EXAME TÉCNICO
18.	 As ex-secretárias foram ouvidas em decorrência das seguintes irregularidades:
a) Sra. Tereza Cristina Cesar do Monte (peça 26)  
a.1) Irregularidade: Pagamentos de aluguéis de dois imóveis para funcionamento de Unidades Básicas de Saúde do município de Rio Largo/AL (José Aragão I e II) , durante janeiro até abril de 2016 e com recursos do Bloco de Atenção Básica, sem que serviços públicos de saúde fossem prestados nessas unidades, conforme evidenciado na constatação 447567 do Relatório de Auditoria nº 16719 do Denasus;
a.1.1) Valor histórico: R$ 22.694,50;
a.1.2) Conduta: Na condição de secretária de saúde, à época, a responsável permitiu o pagamento de aluguéis de dois imóveis para o funcionamento de UBS que, na verdade, encontravam-se desativadas. Esse fato gerou despesas locatícias que foram pagas com recursos do Bloco de Atenção Básica sem que houvesse a contraprestação de serviços públicos de saúde nos imóveis alugados, ocasionando o desperdício desses recursos;
a.1.3) Dispositivos violados: art. 63, e § 2°, da Lei 4320/1964, art. 93 do Decreto-Lei nº 200/1967 e art. 66 do Decreto nº 93872/1986.
a.2) Irregularidade: Não comprovação da boa e correta aplicação de recursos da Assistência Farmacêutica Básica, repassados pela União e utilizados pelo município de Rio Largo/AL, em face da não apresentação dos processos referentes a parte das despesas realizadas com esses recursos no período de janeiro até abril de 2016, conforme evidenciado na constatação 450763 do Relatório de Auditoria nº 16719 do Denasus;
a.2.1) Valor histórico: R$ 38.325,84;
a.2.2) Conduta: Não demonstrar a boa e regular aplicação de recursos do SUS dos valores recebidos do Fundo Nacional de Saúde pelo município de Rio Largo/AL, em face da não comprovação documental e atendimento das normas que justificassem os pagamentos realizados, sendo que esses recursos foram geridos pela responsável na condição de secretária de saúde do município à época;
a.2.3) Dispositivos violados: art. 70, parágrafo único, da CF/1988; arts. 60 a 64 da Lei 4320/1964; art. 2º, § 1º, do Decreto 7507/2011, art. 93 do Decreto-Lei nº 200/1967 e 66 e 145 do Decreto nº 93.872/1986.
b) Sra. Katia Born Ribeiro (peça 27)  
b.1) Irregularidade: Pagamentos de aluguéis de dois imóveis para funcionamento de Unidades Básicas de Saúde do município de Rio Largo/AL (José Aragão I e II) , durante julho até dezembro de 2015 e com recursos do Bloco de Atenção Básica, sem que serviços públicos de saúde fossem prestados nessas unidades, conforme evidenciado na constatação 447567 do Relatório de Auditoria nº 16719 do Denasus;
b.1.1) Valor histórico: R$ 24.306,50;
b.1.2) Conduta: Na condição de secretária de saúde, à época, a responsável permitiu o pagamento de aluguéis de dois imóveis para o funcionamento de UBS que, na verdade, encontravam-se desativadas. Esse fato gerou despesas locatícias que foram pagas com recursos do Bloco de Atenção Básica sem que houvesse a contraprestação de serviços públicos de saúde nos imóveis alugados, ocasionando o desperdício desses recursos;
b.1.3) Dispositivos violados: art. 63, e § 2°, da Lei 4320/1964, art. 93 do Decreto-Lei nº 200/1967 e art. 66 do Decreto nº 93872/1986.
b.2) Irregularidade: Não comprovação da boa e correta aplicação de recursos da Assistência Farmacêutica Básica, repassados pela União e utilizados pelo município de Rio Largo/AL, em face da não apresentação dos processos referentes a parte das despesas realizadas com esses recursos no período de julho até dezembro de 2015, conforme evidenciado na constatação 450763 do Relatório de Auditoria nº 16719 do Denasus;
b.2.1) Valor histórico: R$ 72.497,00;
b.2.2) Conduta: Não demonstrar a boa e regular aplicação de recursos do SUS dos valores recebidos do Fundo Nacional de Saúde pelo município de Rio Largo/AL, em face da não comprovação documental e atendimento das normas que justificassem os pagamentos realizados, sendo que esses recursos foram geridos pela responsável na condição de secretária de saúde do município à época;
b.2.3) Dispositivos violados: art. 70, parágrafo único, da CF/1988; arts. 60 a 64 da Lei 4320/1964; art. 2º, § 1º, do Decreto 7507/2011, art. 93 do Decreto-Lei nº 200/1967 e 66 e 145 do Decreto nº 93.872/1986.
19.	A Sras. Tereza Cristina Cesar do Monte e Katia Born Ribeiro apresentaram conjuntamente suas alegações de defesa à peça 32. Posteriormente, a Sra. Katia complementou sua defesa à peça 33.
20.	A seguir, efetua-se a análise conjunta dessas alegações:
a) Quanto aos pagamentos de aluguéis de imóveis destinados às unidades básicas de saúde (UBS) José Aragão I e II que não estariam funcionando, as responsáveis alegam que no final de 2010 o município de Rio Largo/AL foi vítima de uma grande enchente, sendo que essa inundação reduziu consideravelmente as ofertas para locação de imóveis na região. Posteriormente, como parte de um esforço de reconstrução do município, o Governo Federal destinou recursos para construção de uma nova e grande UBS, denominada Eduardo Campos, que veio a ser inaugurada em maio de 2015. A partir do início de seu funcionamento, as equipes das UBS José Aragão I e II foram deslocadas para aquela nova unidade. Contudo, em face do aumento abrupto do número de habitantes que eram atendidos no entorno das UBS José Aragão I e II, e da dificuldade de se encontrar imóveis disponíveis naquela região, decidiu-se por manter a vigência dos contratos de aluguel firmados, pois seria necessário criar novas equipes de saúde para suprir a demanda da comunidade. Destacam que, durante o período em que esses imóveis não prestavam atendimento básico de saúde, eles abrigaram o mobiliário e os equipamentos das UBS José Aragão I e II, além de serem utilizados como ponto de apoio nas campanhas de vacinação e nos mutirões realizados naquela localidade. Informam que, atualmente, o município de Rio Largo/AL conseguiu instalar apenas uma UBS naquela comunidade, a qual funciona no mesmo imóvel utilizado anteriormente pela UBS José Aragão II. Outrossim, elas consideram que não houve prejuízos ao Fundo Nacional de Saúde, pois o Fundo Municipal de Rio Largo/AL transferiu a importância total de R$ 4.512.129,13 para a conta do Piso de Atenção Básica - PAB (agência BB nº 2589-3 c/c nº 20.589-3) durante julho/2015 a abril/2016, uma vez que os recursos repassados pela União eram insuficientes para suprir as demandas do município. (peça 32, pp. 3-4 e 8-16) 
21.	 Posiciona-se pelo não acolhimento dessas alegações.
22.	De início, faz-se necessário rememorar que a irregularidade aqui tratada se refere à constatação pelos auditores do Denasus (em visitas realizadas nas UBS José Aragão I e II e por meio de entrevistas efetuadas com usuários daquela localidade, em 20/7/2016) que as referidas unidades não estavam funcionando. Verificou-se, ainda, que a UBS José Aragão I nunca havia prestado serviços à população naquela região e que a unidade José Aragão II teve suas atividades suspensas quando a sua Equipe de Estratégia de Saúde da Família foi deslocada para a UBS Eduardo Campos, em abril de 2015 (Constatação nº 447567 do Relatório de Auditoria nº 16719 do Denasus, à peça 15, pp. 2-4 e 19-20) .
23.	Contudo, mesmo com as unidades não prestando serviços de saúde à população, foram efetuados pagamentos de aluguel dos imóveis correspondentes, entre julho/2015 e abril/2016, a conta dos recursos da Atenção Básica repassados pelo Fundo Nacional de Saúde (agência BB nº 2542-9 c/c nº 20.589-3) , dessa forma os gestores incorreram em pagamentos de despesas sem a efetiva contraprestação de serviços de saúde para os usuários do SUS.
24.	Cumpre registrar que o relatório de auditoria do Denasus demonstra que do período de julho/2015 até abril/2016 foram repassados pela FNS à conta do Piso de Atenção Básica Fixo e Variável do município o montante de R$ 4.786.593,50 (Constatação nº 447302 do Relatório de Auditoria nº 16719 do Denasus, à peça 14, p. 38-39) .
25.	Ocorre que o município recebeu essas transferências financeiras da União justamente para a execução de ações e estratégias de atenção básica à saúde, visando manter o funcionamento das UBS e de suas equipes, com a finalidade de prestar serviços de saúde aos usuários do SUS. Dessa forma, ao serem identificadas as ocorrências de gastos que não foram aplicados em saúde nem se refletiram em benefícios à saúde da população, tais dispêndios devem ser ressarcidos ao FNS.
26.	 Entende-se, ainda, que a alegação de que os valores pagos se originaram de recursos do FMS não fornece guarida às ex-gestoras. A uma, porque não há como delimitar quais recursos foram utilizados em qual finalidade, uma vez que as transferências do FNS e do FMS teriam sido incorporadas em uma mesma conta, conforme afirmam as ex-secretárias. A duas, porque mesmo que elas conseguissem demonstrar que todos os dispêndios efetuados para pagamento de aluguéis originaram-se de recursos exclusivos do FMS isso não teria o condão de afastar a ocorrência da irregularidade (referente a pagamentos que não se refletiram em prestação de serviços de saúde à população) , o que também acarretaria na responsabilização das ex-gestoras pela malversação desses recursos e lhes imporia a devolução integral dos valores pagos.
27.	Portanto, propõem-se a rejeição das alegações das ex-secretárias e que o Tribunal as condene ao ressarcimento do dano apurado.
b) Quanto à não comprovação da boa e correta aplicação de parte dos recursos repassados da Assistência Farmacêutica Básica, inicialmente as ex-secretárias encaminharam documentação obtida junto à prefeitura de Rio Largo/AL referentes ao Processo nº 0707-014/2015 (despesas realizadas na gestão da Sra. Katia no valor de R$ 32.400,00) e ao Processo nº 1119-026/2015 (despesas realizadas na gestão da Sra. Tereza no valor de R$ 38.325,84) . Esses processos tratam de pagamentos efetuados às empresas Depósito Geral de Suprimentos Hospitalares Ltda. (CNPJ: 06.224.321/0001-56) e Drogafonte Ltda. (CNPJ: 08.778.201/0001-26) . Posteriormente, a Sra. Katia apresentou um comprovante com vistas a demonstrar a transferência da conta do FMS (agência BB 2.542-9 c/c 20.588-5) de mais R$ 40.097,00 à conta da empresa Depósito Geral de Suprimentos Hospitalares Ltda., acompanhado de cópia de nota fiscal de igual valor, com vistas a demonstrar a aquisição de medicamentos. Em face da documentação apresentada, as responsáveis solicitam que o Tribunal julgue esta TCE improcedente e determine o seu arquivamento (peça 32, pp. 4-5 e 17-48, e peça 30, p. 1-6) .
28.	Posiciona-se pelo acolhimento dessas alegações com vistas a afastar o dano anteriormente caracterizado quanto à não comprovação das despesas realizadas com recursos da Assistência Farmacêutica Básica.
29.	De início, cumpre rememorar que a equipe de auditoria do Denasus registrou que, em face da não apresentação de documentos à época, não restou comprovada à boa e correta utilização de R$ 110.822,84 (peça 15, p. 5) destinados à Assistência Farmacêutica Básica. Esses recursos federais, eram mantidos na agência BB nº 2.542-9 c/c 20.588-5 do Fundo Municipal de Saúde (peça 14, p. 40) , sendo que:
a)	 R$ 32.400,00 e R$ 40.097,00 foram movimentados em 20/7/2015 (peça 8, p. 36) ; e
b)	 R$ 38.325,84 foram movimentados em 26/2/2016 (peça 8, p. 42) .
30.	Ao se analisar a cópia apresentada do Processo nº 0707-014/2015, verifica-se que ele tratou de solicitação de pagamento de R$ 32.400,00 à empresa Depósito Geral de Suprimentos Hospitalares Ltda., referentes a três notas fiscais que registram remédios e materiais de saúde fornecidos (peça 32, p. 17-32) .
31.	A cópia apresentada do Processo nº 1119-026/2015, por sua vez, registra uma solicitação de pagamento de R$ 38.325,84 à empresa Drogafonte Ltda., sendo referente a uma nota fiscal tratando de remédios e materiais de saúde que foram fornecidos (peça 32, p. 33-48) .
32.	Posteriormente, a Sra. Katia anexou aos autos uma cópia de comprovante de transferência à empresa Depósito Geral de Suprimentos Hospitalares Ltda., no valor de R$ 40.097,00, referente a uma nota fiscal onde também constam remédios e materiais de saúde (peça 33, p. 3-6) .
33.	Entende-se que esses documentos são aptos em demonstrar que os recursos arguidos se destinaram à finalidade de Assistência Farmacêutica Básica, pois foram utilizados para aquisição de remédios e materiais correlatos pelo município. Portanto, posiciona-se pelo afastamento do débito imputado às responsáveis de R$ 110.822,84.
CONCLUSÃO
34.	Em face da análise promovida na seção "Exame Técnico", propõe-se acolher as alegações de defesa apresentadas pelas Sras. Katia Born Ribeiro e Tereza Cristina Cesar do Monte, ex-secretárias de saúde de Rio Largo/AL, referentes a comprovação de aplicação de R$ 110.822,84 de recursos do FNS destinados à Assistência Farmacêutica Básica.
35.	Por outro lado, as alegações carreadas aos autos não foram consideradas suficientes para afastar a responsabilidade das ex-secretárias quanto ao dano no valor histórico de R$ 47.001,00, referente a pagamentos de aluguel de dois imóveis, durante o período de julho/2015 até abril/2016 com recursos do Bloco de Atenção Básica, sem que houvesse a contraprestação de serviços na área da saúde.
36.	Faz-se necessário rememorar que não se completou um prazo igual ou superior a dez anos contado a partir da ocorrência dessas irregularidades até a emissão do pronunciamento da Secex-TCE pela citação das responsáveis, em 20/2/2019 (peça 24) , não se consumando a prescrição da pretensão punitiva no âmbito do TCU (Acórdão 1441/2016-TCU-Plenário) .
37.	Entende-se, ainda, que não constam dos autos elementos que permitam reconhecer a boa-fé das responsáveis, sendo razoável afirmar que era possível elas terem consciência da ilicitude dos atos, sendo-lhe exigível conduta diversa, no sentido de efetuar o distrato dos aluguéis ou utilizar os referidos imóveis em prol de execução de ações e prestação de serviços de saúde.
38.	Assim, sugere-se que as contas das Sras. Katia Born Ribeiro e Tereza Cristina Cesar do Monte sejam julgadas irregulares, nos termos do art. 202, § 6º, do RI/TCU, com a imputação do débito atualizado monetariamente e acrescido de juros de mora, nos termos do art. 202, §1º do RI/TCU, descontado o valor já recolhido, com a aplicação da multa prevista no art. 57 da Lei 8.443/1992. 
PROPOSTA DE ENCAMINHAMENTO
39.	Diante do exposto, submetemos os autos à consideração superior, propondo ao Tribunal:
a) acolher parcialmente as alegações de defesa apresentadas pela Sras. Katia Born Ribeiro e Tereza Cristina Cesar do Monte;
b) com fundamento nos arts. 1º, inciso I, 16, inciso III, alíneas "b" e "c", e § 2º da Lei 8.443/1992 c/c os arts. 19 e 23, inciso III, da mesma Lei, e com arts. 1º, inciso I, 209, incisos II e III, e § 5º, 210 e 214, inciso III, do Regimento Interno, julgar irregulares as contas das Sras. Katia Born Ribeiro (CPF 164.391.80444) e Tereza Cristina Cesar do Monte (CPF XXX.525.954-XX) , na condição de secretárias municipais de saúde de Rio Largo/AL à época dos fatos, e condená-las ao pagamento das quantias a seguir especificadas, com a fixação do prazo de quinze dias, a contar das notificações, para comprovarem, perante o Tribunal (art. 214, inciso III, alínea "a", do Regimento Interno) , o recolhimento das dívidas aos cofres do Fundo Nacional de Saúde, atualizadas monetariamente e acrescidas dos juros de mora, calculados a partir das datas discriminadas, até a data dos recolhimentos, na forma prevista na legislação em vigor, abatendo-se, na oportunidade, os valores já ressarcidos.
	b.1) Sra. Katia Born Ribeiro:
	DATA DA OCORRÊNCIA 
	VALOR ORIGINAL (R$) 

	27/07/2015
	4.693,10

	11/08/2015
	2.771,00

	08/09/2015
	1.992,10

	14/09/2015
	4.693,10

	19/10/2015
	2.693,10

	22/10/2015
	2.000,00

	17/11/2015
	4.693,10

	21/12/2015
	771,00

Valor atualizado, em 08/07/2019, com juros: R$ 33.089,09
	b.2) Sra. Tereza Cristina Cesar do Monte:
	DATA DA OCORRÊNCIA 
	VALOR ORIGINAL (R$) 

	05/02/2016
	4.693,10

	08/03/2016
	8.615,20

	12/04/2016
	1.542,00

	14/04/2016
	7.844,20

Valor atualizado, em 08/07/2019, com juros: R$ 29.405,62
c) aplicar às Sras. Katia Born Ribeiro e Tereza Cristina Cesar do Monte, individualmente, a multa prevista no art. 57 da Lei 8.443/1992 c/c o art. 267 do Regimento Interno, fixando-lhes o prazo de 15 (quinze) dias, a contar das notificações, para comprovarem, perante o Tribunal (art. 214, inciso III, alínea "a", do Regimento Interno) , o recolhimento das dívidas aos cofres do Tesouro Nacional, atualizadas monetariamente desde a data do acórdão até a dos efetivos recolhimentos, se forem pagas após o vencimento, na forma da legislação em vigor;
d) autorizar, desde logo, nos termos do art. 28, inciso II, da Lei 8.443/1992, a cobrança judicial das dívidas caso não atendidas as notificações;
e) autorizar, caso requerido e se o processo não tiver sido remetido para cobrança judicial, o parcelamento das dívidas em até 36 (trinta e seis) parcelas mensais e consecutivas, nos termos do art. 26 da Lei 8.443/1992 c/c o art. 217 do RI/TCU, fixando-se o vencimento da primeira parcela em quinze dias, a contar do recebimento da notificação, e os das demais a cada 30 dias, devendo incidir sobre cada valor mensal os correspondentes acréscimos legais, na forma prevista na legislação em vigor, bem como esclarecer aos responsáveis que, em caso de parcelamento da dívida, a falta de pagamento de qualquer parcela importará no vencimento antecipado do saldo devedor (art. 217, § 2º, do RI/TCU) ;
f) remeter cópia da presente deliberação ao Procurador Chefe da Procuradoria Regional da República no Estado de Alagoas, para as providências cabíveis, nos termos do § 3º do art. 16 da Lei 8.443/1992, e para a Fundação Nacional de Saúde, para ciência."
	É o Relatório.

não há.

Procurador Marinus Eduardo De Vries Marsico.

TOMADA DE CONTAS ESPECIAL. IMPUGNAÇÃO PARCIAL DE DESPESAS REALIZADAS COM RECURSOS DO SUS. CITAÇÃO. REJEIÇÃO PARCIAL DAS ALEGAÇÕES DE DEFESA. CONTAS IRREGULARES COM DÉBITO E MULTA.

TOMADA DE CONTAS ESPECIAL (TCE)

Secretaria de Controle Externo de Tomada de Contas Especial (SecexTCE).

Trata-se de processo de Tomada de Contas Especial instaurada pelo Fundo Nacional de Saúde em desfavor de Kátia Born Ribeiro e de Tereza Cristina Cesar do Monte, ex-secretárias municipais de saúde de Rio Largo - AL, períodos de 1º/12/2014 a 23/12/2015 e de 23/12/2015 a 18/11/2016, respectivamente, tendo em vista a constatação de irregularidades nas despesas realizadas com recursos do SUS, conforme constatado por auditoria do Denasus.
2.	Como visto no Relatório precedente, remanesceram, em resumo, sendo objeto de citação das ex-gestoras, as seguintes irregularidades: i) pagamentos de aluguéis de dois imóveis, com recursos do Bloco de Atenção Básica, sem a comprovação da contraprestação de serviços na área da saúde; e ii) não comprovação da boa e correta aplicação de recursos da Assistência Farmacêutica Básica.
3.	Regularmente citadas, as responsáveis apresentaram alegações de defesa, tendo logrado êxito em afastar apenas parte das ocorrências que lhes foram imputadas, relativamente à aplicação de recursos da Assistência Farmacêutica Básica, conforme o exame da unidade instrutiva.
4.	Com efeito, os documentos trazidos aos autos pelas ex-gestoras são aptos a demonstrar que parte dos recursos foram aplicados na finalidade de Assistência Farmacêutica Básica, com a aquisição de remédios e de materiais correlatos, sendo pertinente acolher as alegações de defesa quanto a esse ponto específico e afastar o débito de R$ 110.822,84.
5.	Quanto à irregularidade consistente no pagamento indevido de locação de imóveis para o funcionamento das Unidades Básicas de Saúde - UBS José Aragão I e II, restou comprovado que a primeira unidade nunca entrou em atividade e a segunda foi desativada a partir de abril/2015, com os serviços sendo transferidos para uma terceira UBS.
6.	Na defesa conjunta, as ex-gestoras alegaram que os imóveis foram utilizados para abrigar mobiliário e equipamentos das UBS José Aragão I e II, além de servir como ponto de apoio nas campanhas de vacinação e nos mutirões realizados naquela localidade.
7.	A unidade técnica rejeitou os argumentos apresentados e rememorou a constatação dos auditores do Denasus (em visitas às UBS José Aragão I e II e em entrevistas com usuários da localidade, em 20/7/2016) de que as unidades não estavam funcionando.
8.	Conforme bem concluído pela SecexTCE, as ex-secretárias de saúde permitiram "o pagamento de aluguéis de dois imóveis para o funcionamento de UBS que, na verdade, encontravam-se desativadas".
9.	Nesse contexto, de ausência de prestação de serviços de saúde à população nas UBS em tela, foram efetuados pagamentos indevidos de aluguel de imóveis na gestão das ex-secretárias municipais de saúde, à conta dos recursos da Atenção Básica repassados pelo Fundo Nacional de Saúde.
10.	Quanto à alegação de que não teria havido prejuízos ao Fundo Nacional de Saúde, pois o Fundo Municipal de Rio Largo - AL transferira a importância total de R$ 4.512.129,13 para a conta do Piso de Atenção Básica no período de julho/2015 a abril/2016, tendo em vista que, como informado pelas ex-gestoras, os recursos repassados pela União seriam insuficientes para suprir as demandas do município, também não merecem guarida, como bem demonstrado pela SecexTCE, in verbis:
"24. Cumpre registrar que o relatório de auditoria do Denasus demonstra que do período de julho/2015 até abril/2016 foram repassados pela FNS à conta do Piso de Atenção Básica Fixo e Variável do município o montante de R$ 4.786.593,50 (Constatação nº 447302 do Relatório de Auditoria nº 16719 do Denasus, à peça 14, p. 38-39) .
25.	Ocorre que o município recebeu essas transferências financeiras da União justamente para a execução de ações e estratégias de atenção básica à saúde, visando manter o funcionamento das UBS e de suas equipes, com a finalidade de prestar serviços de saúde aos usuários do SUS. Dessa forma, ao serem identificadas as ocorrências de gastos que não foram aplicados em saúde nem se refletiram em benefícios à saúde da população, tais dispêndios devem ser ressarcidos ao FNS.
26.	 Entende-se, ainda, que a alegação de que os valores pagos se originaram de recursos do FMS não fornece guarida às ex-gestoras. A uma, porque não há como delimitar quais recursos foram utilizados em qual finalidade, uma vez que as transferências do FNS e do FMS teriam sido incorporadas em uma mesma conta, conforme afirmam as ex-secretárias. A duas, porque mesmo que elas conseguissem demonstrar que todos os dispêndios efetuados para pagamento de aluguéis originaram-se de recursos exclusivos do FMS isso não teria o condão de afastar a ocorrência da irregularidade (referente a pagamentos que não se refletiram em prestação de serviços de saúde à população) , o que também acarretaria na responsabilização das ex-gestoras pela malversação desses recursos e lhes imporia a devolução integral dos valores pagos.
27.	Portanto, propõem-se a rejeição das alegações das ex-secretárias e que o Tribunal as condene ao ressarcimento do dano apurado."
11.	Assim, a SecexTCE propõe o julgamento pela irregularidade das contas das ex-secretárias municipais de saúde e a aplicação de multa. 
12.	Nesse passo, concordo com a instrução da unidade técnica especializada, que abordou, com bastante propriedade, todas as questões necessárias ao deslinde do feito, esgotando a análise da matéria e tornando desnecessária a adução de considerações adicionais.
13.	Sendo assim, acolho como razões de decidir os argumentos e conclusões oferecidos na instrução e, destarte, entendo que o Tribunal deve proferir julgamento pela irregularidade das contas das ex-gestoras municipais, condenando-as ao pagamento do débito remanescente apurado nos autos e aplicando-lhes, individualmente a multa prevista no art. 57 da Lei nº 8.443/1992.
14.	Em acréscimo, devem ser autorizados, desde já, o parcelamento do débito e da multa, bem assim a respectiva cobrança judicial, caso não atendidas as notificações.
15.	Como alvitrado, faz-se necessária a remessa de cópia da deliberação a ser proferida, ao órgão regional da Procuradoria da República no Estado de Alagoas, para as providências cabíveis, ex vi do § 7o, in fine, do art. 209 do Regimento Interno/TCU.
	Ante o exposto, VOTO por que seja adotada a deliberação que ora submeto a este Colegiado.
TCU, Sala das Sessões Ministro Luciano Brandão Alves de Souza, em 22 de setembro de 2020.
AROLDO CEDRAZ 
Relator